【裁判字號】    89,上更(一),475
【裁判日期】    891031
【裁判案由】    重利
【裁判全文】
臺灣高等法院刑事判決                  八十九年度上更(一)字第四七五號
    上  訴  人
    即  被  告  甲○○
右上訴人因重利案件，不服台灣板橋地方法院，八十六年度訴字第九四一號，中華民
國八十六年四月二十九日第一審判決（起訴案號：台灣板橋地方法院檢察署八十六年
偵字第三九一一號）提起上訴，經判決後，由最高法院第一次發回更審，本院判決如
左：
    主  文
原判決撤銷。
甲○○共同以犯重利罪為常業，累犯，處有期徒刑肆月。
扣案如附表查獲物品欄編號三之一行動電話支及編號四所示之物品均沒收。
    事  實
一、甲○○曾於民國（下同）八十五年六月二十六日因妨害公務罪，經台灣台南地方
    法院以八十五年度易字第一五一二號判處有期徒刑三月確定，同年七月二十九日
    易科罰金執行完畢。猶不知悔改，復於八十六年一月間，在台北縣新莊市○○路
    四五四號及四五六號九樓，以000000000號、000000000號、
    000000000號行動電話作為與客戶之聯絡電話，並印製海報夾於報紙內
    發放，經營俗稱地下錢莊之業務，旋並以每月新台幣（下同）三萬元之薪資僱用
    與之有犯意聯絡之王添進負責開車，與客戶接洽業務及向客戶轉達借錢的方法、
    手續等，另由與其有犯意聯絡之女友詹雅玲負責財務及放款帳務之處理（王添進
    、詹雅玲均已由原審判處罪刑確定），其後於八十六年元月間，乘乙○○急迫需
    款週轉之際，在台北縣永和市○○街六號四樓乙○○住處，要求乙○○提供身分
    證及其所有行動電話一具為質後，貸以十萬元，約定於二十一日內還清本利共十
    二萬元，即以每七日為一期，分別償還本利每期還三萬元、四萬元及五萬元，甲
    ○○並已收受前二期即三萬元及四萬元之本利，取得與原本顯不相當之重利，並
    與王添進、詹雅玲以上開方式貸放金錢與他人為常業。嗣於八十六年二月三日下
    午二時三十分許，在上址為警查獲，並扣得如附表所示之物。
二、案經台北縣警察局新莊分局報請台灣板橋地方法院檢察署檢察官偵查起訴。
    理  由
一、上訴人即被告甲○○（以下簡稱被告）於本院審理時未到庭，其於原審及本院調
    查時除否認係常業犯外，對於上開事實業已坦承不諱，核與借款人乙○○於警訊
    及原審調查時證述及同案被告王添進、詹雅玲供述之情節相同，並有為警查獲時
    所扣得如附表所示之物品在卷為憑。
二、被告借與乙○○十萬元，約定二十一日返還本利十二萬元，即以每七日為一期，
    分別償還本利每期還三萬元、四萬元及五萬元，合月息每萬元為百分之二十八．
    五七以上（按本件借款人乙○○向被告借取十萬元，隔七日及十四日各已返還本
    利三萬元及四萬元，故實際上之利率超過百分之二十八．五七），遠超過民法所
    定年息百分之二十之利率甚多，依社會一般觀念，顯屬重利。
三、被告於本院調查時供稱：「（乙○○為何要向你借錢）他說他是在拉保險缺錢急
    用」等語，且衡情向地下錢莊借款之人，如非眉燃之急，自無須以與原本顯不相
    當之重利借取款項之理，足認被告係乘他人急迫而貸以金錢無疑。再被告約定重
    利後，既自承已收取本利三萬元及四萬元，即足成立重利罪，不以其出借之本金
    十萬元尚未全部收取完畢而解免前開罪責，附此敘明。
四、被告甲○○從事重利貸放款項業務，以000000000號、0000000
    00號、000000000號行動電話為借款之聯絡電話，且僱有王添進、詹
    雅玲，復印製小海報夾報發送不特定之人以招攬生意，為其所自承，並經共犯王
    添進、詹雅玲陳證無異，足認被告係以上開貸放金錢為其生活之事業，是雖僅查
    得貸放予乙○○一人，仍無礙其常業犯之成立。
五、被告於警訊時固供稱：「我是從八十五年十一月初開始經營（地下錢莊）」等語
    ，且於原審供稱：「（一個月收入借錢利息有多少）六、七萬元」等語，惟嗣已
    否認有其餘重利犯行，且亦查無其他補強證據足以擔保並補強前開自白之真實性
    ，尚難據為認定事實之基礎。
六、核被告所為，係犯刑法第三百四十五條之以犯重利罪為常業罪。被告與已判決確
    定之王添進、詹雅玲就前揭犯行，互有犯意之聯絡及行為分擔，為共同正犯。查
    被告曾於八十五年六月二十六日因妨害公務罪，經台灣台南地方法院以八十五年
    度易字第一五一二號判處有期徒刑三月確定，同年七月二十九日易科罰金執行完
    畢，有台灣高等法院檢察署刑案紀錄簡覆表在卷可稽，於五年之內再犯有期徒刑
    以上刑之本罪，為累犯，應依法加重其刑。
七、原審據以論罪科刑，固非無見。惟查：關於被告貸放金錢與葉義松部分，尚不構
    成重利罪（詳如後述），原判決認該部分亦成立重利罪，尚嫌未洽。被告上訴意
    旨，否認係以重利為常業，雖無理由，但原判決既有上開可議，自屬無可維持，
    應予撤銷改判。爰審酌被告犯罪之動機、目的、手段、品性、生活狀況、智識程
    度，以及經營地下錢莊，擾亂金融秩序甚鉅，惟念其犯罪後態度尚佳等一切情狀
    ，量處如主文第二項所示之刑。扣案如附表查獲物品欄編號三之一及編號四所示
    之物品，被告自承為其所有，供犯罪所用之物，併依法宣告沒收。至編號一、二
    及三之二所示之物品，因係借款人所有向被告借款質押之物，乃不予宣告沒收。
八、公訴意旨另以：被告於前開時地，亦以重利貸放金錢與葉義松，因認此部分涉有
    常業重利犯行云云。然訊據被告矢口否認有此部分犯行，辯稱：伊因礙於情面，
    乃借與友人葉義松二百七十萬元，並由葉義松提供其所有之不動產所有權狀、案
    外人呂克昌所有之之不動產權狀等為質，未計算利息等語。經查被告所辯上情，
    業經證人葉義松證述明確，又扣案物品中，亦有證人葉義松所有之不動產所有權
    狀（如附表查獲物品編號二）及支票暨案外人呂克昌之不動產權狀，足認被告所
    辯尚非全然不可採信。再本院前審二次按該所有權狀所載地址傳喚呂克昌及葉義
    松，雖因招領逾期無人領取傳票或遷移新址不明而退還，有送達公文封在卷可考
    ，然仍不足據為不利於被告之認定。是依卷內資料，尚乏證據足認被告貸與葉義
    松部分亦有重利犯行，自屬不能證明被告此部分犯罪。惟因公訴人指此部分係前
    開論罪科刑即常業重利罪之一部分，為單純一罪，爰不另為無罪之諭知。
九、被告合法傳喚，無正當理由不到庭，爰不待其陳述，逕行判決。
據上論斷，應依刑事訴訟法第三百六十九條第一項前段、第三百六十四條、第二百九
十九條第一項前段、第三百七十一條，刑法第二十八條、第三百四十五條、第四十七
條、第三十八條第一項第二款、罰金罰鍰提高標準條例第一條前段，判決如主文。
本案經檢察官曾忠己到庭執行職務。
中    華    民    國    八十九    年      十        月      三十一      日
                          臺灣高等法院刑事第六庭
                              審判長法  官  陳  春  秋
                                    法  官  黃  賽  月
                                    法  官  高  明  哲
右正本證明與原本無異。
如不服本判決應於收受送達後十日內向本院提出上訴書狀，其未敘述上訴之理由者並
得於提起上訴後十日內向本院補提理由書（均須按他造當事人之人數附繕本）。
      書記官  李  垂  福
中    華    民    國    八十九    年      十一      月       二         日
附錄：本案論罪科刑法條全文
刑法第三百四十五條：
以犯前條之罪為常業者，處五年以下有期徒刑，得併科三千元以下罰金。
附表：
┌────┬─────┬──────┬──┬───┬─────────┐
│查獲時間│查獲地點  │查獲物品名稱│單位│數  量│備              註│
├────┼─────┼──────┼──┼───┼─────────┤
│八十六年│台北縣新莊│一、借款人質│紙  │肆    │一、付款人為中興商│
│二月三日│市○○路四│    押之支票│    │      │    業銀行板橋分行│
│下午二時│五四、四五│            │    │      │    、帳號為五０八│
│三十分許│六號九樓  │            │    │      │    －五號、票號為│
│        │          │            │    │      │    ＱＤ二五八九九│
│        │          │            │    │      │    六四、ＱＤ二五│
│        │          │            │    │      │    八九九六五號、│
│        │          │            │    │      │    票面金額均為三│
│        │          │            │    │      │    十萬元、付款人│
│        │          │            │    │      │    為台北市第五信│
│        │          │            │    │      │    用合作社北投分│
│        │          │            │    │      │    社、帳號為一六│
│        │          │            │    │      │    三－六、票號為│
│        │          │            │    │      │    ＢＴ００四三五│
│        │          │            │    │      │    三０號、同社石│
│        │          │            │    │      │    牌分社票號ＰＴ│
│        │          │            │    │      │    0000000│
│        │          │            │    │      │    號、票面金額分│
│        │          │            │    │      │    別為三十萬元、│
│        │          │            │    │      │    一百一十萬元之│
│        │          │            │    │      │    支票各一紙。  │
│        │          │            │    │    │二、以上係借款人所│
│        │          │            │    │      │    有之物，不予沒│
│        │          │            │    │      │    收。          │
│        │          │二、借款人質│紙  │肆    │一、借款人葉義松所│
│        │          │    押之房地│    │      │    有之建物改良物│
│        │          │    不動產所│    │      │    權狀、土地所有│
│        │          │    有權狀  │    │      │    權狀各一紙、呂│
│        │          │            │    │      │    克昌所有之建物│
│        │          │            │    │      │    所有權狀及土地│
│        │          │            │    │      │    所有權狀各一紙│
│        │          │            │    │      │    。            │
│        │          │            │    │      │二、以上係借款人所│
│        │          │            │    │      │    有之物，不予沒│
│        │          │            │    │      │    收。          │
│        │          │三、行動電話│支  │肆    │一、其中支電話號│
│        │          │            │    │      │    碼分別為０九０│
│        │          │            │    │      │    八二七六六四號│
│        │          │            │    │      │    、０九０二六五│
│        │          │            │    │      │    一二八號、０九│
│        │          │            │    │      │    0000000│
│        │          │            │    │      │    號之行動電話為│
│        │          │            │    │      │    被告甲○○所有│
│        │          │            │    │      │    、作為與客戶聯│
│        │          │            │    │      │    絡用之供犯罪所│
│        │          │            │    │      │    用之物，宣告沒│
│        │          │            │    │      │    收。          │
│        │          │            │    │      │二、另一支為借款人│
│        │          │            │    │      │    乙○○借款時所│
│        ││            │    │      │    出質之物，為被│
│        │          │            │    │      │    害人所有，不予│
│        │          │            │    │      │    沒收。        │
│        │          │四、現金新台│元  │貳拾萬│係被告甲○○所有、│
│        │          │    幣      │    │      │供貸放款項犯罪所用│
│        │          │            │    │      │之物，宣告沒收。  │
└────┴─────┴──────┴──┴───┴─────────┘


司法院資訊處製作；財團法人民間司法改革基金會備份。
